臺灣嘉義地方法院民事判決　九十二年度訴字第九號
　　原　　　告　甲○○
　　訴訟代理人　蔡碧仲律師
　　　　　　　　汪玉蓮律師
　　　　　　　　愛紳律師
　　被　　　告　乙○○
　　　　　　　　　　　　居南投.
　　　　　　　　丙○○　住嘉義.
　　右　一　人
　　訴訟代理人　丁○○　住嘉義.
右當事人間請求分割共有物事件，於中華民國九十三年六月十六日經言詞辯論終結，
本院判決如左：
    主      文
兩造共有坐落嘉義縣中埔鄉○○段三三一地號，地目田，面積○‧八三三二七五公頃
土地，分割為如附圖二甲案所示：編號Ａ部分面積○‧○三七九○一公頃、編號Ｂ部
分面積○‧三○九六三二公頃，分歸被告乙○○取得；編號Ｃ部分面積○‧二二八四
○三公頃，分歸原告取得；編號Ｄ部分面積○‧二五七三三九公頃，分歸被告丙○○
取得。
被告乙○○應補償原告新臺幣參萬參仟貳佰捌拾壹元，被告丙○○應補償原告新臺幣
柒拾貳萬伍仟肆佰貳拾肆元。
訴訟費用由被告乙○○、丙○○各負擔三分之一，餘由原告負擔。
    事實及理由
一、本件原告起訴主張：坐落嘉義縣中埔鄉○○段三三一地號，地目田，面積○‧八
    三三二七五公頃土地（下稱系爭土地）係兩造所共有，應有部分各為三分之一，
    兩造並無不分割之特約，亦無因使用目的不能分割之情形，因無法協議分割，爰
    訴請裁判分割如附圖三所示乙案等情。
二、被告均同意分割，被告乙○○以：對分割方案並無意見等語；被告丙○○則以：
    當初係以較高價額購買現使用部分之土地，購買時已指明使用之位置及範圍，現
    使用部分亦未超出系爭土地總面積之三分之一，應依使用現況分割，互不找補，
    始為公平等語，資為抗辯。
三、按各共有人，得隨時請求分割共有物。但因物之使用目的不能分割或契約訂有不
    分割之期限者，不在此限；共有物分割之方法，不能協議決定者，法院得因任何
    共有人之聲請，命以原物分配於各共有人，或變賣共有物，以價金分配於各共有
    人，民法第八百二十三條第一項及第八百二十四條第二項分別定有明文。查系爭
    土地為兩造所共有，應有部分各為三分之一，系爭土地雖為農牧用地，但於民國
    八十九年一月四日前即為兩造所共有，依農業發展條例第十六條第一項第四款規
    定意旨，得予分割，即系爭土地並無不能分割之情形，亦無因物之使用目的不能
    分割，或訂有不分割期限之契約之情事，惟就分割方法無法獲得協議之事實，為
    兩造所不爭，並有土地登記謄本、地籍圖謄本附卷可稽，堪信為真實，則原告訴
    請分割系爭土地，為有理由，應予准許。
四、次按法院裁判分割共有物，應斟酌各共有人之意願、利害關係、使用情形及其分
    得部分所得利用之價值暨共有物之性質及價值、經濟效用等情形，為適當公平之
    分割。查系爭土地約呈東西走向之不規則形，僅南面臨阿里山公路，東、北、西
    側均為他人所有土地，原告在如附圖一所示編號Ｅ、Ｇ部分建有房屋，被告丙○
    ○在如附圖一所示編號Ｉ、Ｋ部分建有房屋，被告乙○○則在如附圖一所示編號
    Ｂ部分建有房屋，編號Ｄ部分現為水池，編號Ａ部分為道路，其餘部分則為空地
    等情，業據本院勘驗現場查證屬實，並囑託嘉義縣水上地政事務所派員實施測量
    ，分別製有勘驗筆錄及複丈成果圖（即附圖一）在卷可憑，復有原告提出之現場
    照片附卷可稽。附圖一所示編號Ａ部分為既成道路，供村里聯外道路使用，亦經
    本院向嘉義縣中埔鄉公所函查無訛，有該所九十二年三月十九日中鄉建字第○九
    二○○○三四一四號函在卷可參。原告主張依附圖三所示乙案分割，被告丙○○
    則辯稱：當初係以較高價額購買現使用部分之土地，購買時已指明使用之位置及
    範圍，現使用部分亦未超出系爭土地總面積之三分之一，應依使用現況分割始為
    公平等語，經查：
  (一)依農業發展條例第十六條第二項及耕地分割執行要點第十一點規定，共有耕地分
    割後之宗數，不得超過共有人人數；分割後之耕地不得有全體共有人維持共有之
    情形。系爭土地如依附圖二所示甲案分割，因係按各共有人現占有使用之位置為
    分配，分割後土地尚稱方正完整，各共有人之建物均能完整保留，並為兩造所同
    意，被告乙○○亦願分得編號Ａ部分既成道路，使系爭土地分割後之宗數合於前
    揭規定，並符合各共有人使用現況及其意願，至各共有人分割後所分得之土地面
    積與其應有部分所占比例雖未相符，且各分得部分之價值容有不同，惟各該分得
    部分價值不足其應有部分比例者，則另予金錢補償，資以平衡（詳如後述），對
    其並無不利。
  (二)原告原主張依附圖二所示甲案分割，並就共有人各該分得部分鑑定價值後相互找
    補，經本院依其聲請囑託石林不動產估價師事務所鑑定後，因被告丙○○不同意
    按鑑定結果補償，原告遂再提出附圖三所示乙案，即依甲案鑑定結果，調整共有
    人分得之各該部分土地面積，使其分得部分價值相同，互不找補。如依乙案分割
    ，各共有人間雖無相互補償問題，惟將致被告丙○○所有如附圖一所示編號Ｉ房
    屋部分遭拆除，且因本院囑託石林不動產估價師事務所就甲案之分割方法所為鑑
    價，係就共有人各該分得土地價值分別鑑定，因共有人分得土地之土地形狀、地
    勢、出入孔道、未來發展、臨街路寬、基地臨街面寬、基地臨街深度、分配位置
    不同，故鑑定所得單價均不相同，即土地分割前後價值之影響，依分割方法有所
    異同，難以共有人應補償之金額換算其面積，並減少其實際分得之土地面積，況
    被告丙○○亦不同意採此分割方案，故此方案尚不足採。
  (三)綜上所述，本院審酌系爭土地之使用現狀、整體利用之效益、各共有人之利益及
    意願等情，認以如附圖二所示甲案所示分割方案分割，較為公允，爰將系爭土地
    分割如主文第一項所示。
五、末按以原物為分配時，如共有人中，有不能按其應有部分受分配者，得以金錢補
    償之，民法第八百二十四條第三項定有明文。又法院裁判分割共有物，除應斟酌
    各共有人之利害關係，及共有物之性質外，尚應斟酌共有物之價格，倘共有人中
    有不能按其應有部分受分配，或所受分配之不動產，其價格不相當時，法院非不
    得命以金錢補償之（最高法院五十七年臺上字第二一一七號判例參照）。關於共
    有物之分割，如依原物之數量按其應有部分之比例分配，價值顯不相當者，依其
    價值按其應有部分之比例分配，仍不失為以原物分配於各共有人，否則不顧慮經
    濟上之價值，一概按其應有部分核算之原物數量分配者，將顯失公平，惟依其價
    值按應有部分之比例分配原物，如有害經濟上之利用價值者，應認有民法第八百
    二十四條第三項之共有人中有不能按其應有部分受分配之情形，得以金錢補償之
    （最高法院六十三年臺上字二六八○號判例參照）。經查：
  (一)各共有人所分得之系爭土地面積與其應有部分所占比例並未相符，且共有人分得
    之各該部分價值並不相等，業經本院依原告聲請囑託石林不動產估價師事務所鑑
    定在案，有鑑定報告書在卷可參。該事務所審酌系爭土地坐落嘉義縣中埔鄉金蘭
    村中心區，屬特定農業區農牧用地，南面臨阿里山公路，北面臨水塘，東西側臨
    私設巷道等情，依比較法選擇與勘估標的條件相同或相似之比較標的三筆進行評
    估，再就比較標的之平均單價，依情況補正、期日修正、標準化補正、區域因素
    比較及個別因素比較等步驟，求得標準宗地價格，綜合判定參考權重，決定基準
    地價格，參酌個別因素之修正，得出試算價格，再依比較法、收益法、倍數法權
    重，推定甲案之編號Ａ部分量化結果為每平方公尺新臺幣（下同）八百四十元，
    編號Ｂ部分量化結果為每平方公尺一千六百六十元，編號Ｃ部分量化結果為每平
    方公尺二千零四十三元，編號Ｄ部分量化結果為每平方公尺二千三百九十元。其
    鑑價過程嚴謹，內容翔實客觀，自得採為本案補償之依據。因各共有人分得部分
    之價值既非等值，而經計算各共有人應分及實際分得部分之價值如附表所示，應
    屬合理，則實際分得價值較高之共有人，自應依附表所示補償分得價值較小之共
    有人，即被告乙○○應補償原告三萬三千二百八十一元，被告丙○○應補償原告
    七十二萬五千四百二十四元。
  (二)被告丙○○雖辯稱係以高價購得特定於目前使用之位置，不願再補償原告等語，
    惟所述以高價購得特定於目前使用之位置等情，為原告所否認，亦未舉證以實其
    說，尚難採信。縱其所述屬實，然各共有人購買系爭土地之應有部分時，因考量
    前手實際占用之位置，致買受價格較高，乃買賣雙方如何決定價金之問題，其買
    得者仍為土地之應有部分，並非該前手占用之特定部分，與事後分割共有土地時
    ，因不能按應有部分分配時，各共有人間應如何補償並無關係。
六、又共有物之分割，具有非訟事件之性質，如一律由敗訴之一造負擔訴訟費用，顯
    失公平，本院酌量情形，依民事訴訟法第八十條之一之規定，命兩造各按其應有
    部分比例負擔訴訟費用。
七、據上論結，本件原告之訴為有理由，依民事訴訟法第七十八條、第八十條之一，
    判決如主文。
中　　　華　　　民　　　國　　九十三　　年　　　六　　　月　　 三十　　 日
~B臺灣嘉義地方法院民事第一庭
~B　　審判長法官　曾文欣
~B　　法　　　官　鄧晴馨
~B　　法　　　官　鄭雅文
右為正本係照原本作成
如對本判決上訴須於判決送達後廿日內向本院提出上訴狀
中　　　華　　　民　　　國　　九十三　　年　　　六　　　月　　 三十　　 日
~B　　書　記　官　鄭翔元
